【裁判字號】    99,台非,376
【裁判日期】    991231
【裁判案由】    違反毒品危害防制條例
【裁判全文】
最高法院刑事判決              九十九年度台非字第三七六號
上  訴  人  最高法院檢察署檢察總長
被      告  鄭鴻祥
上列上訴人因被告違反毒品危害防制條例案件，對於台灣高雄地
方法院中華民國九十七年六月二十七日第一審確定裁定（九十七
年度審毒聲字第六六九號，聲請案號：台灣高雄地方法院檢察署
九十七年度毒偵字第四二一八號），認為違法，提起非常上訴，
本院判決如下：
    主  文
原裁定撤銷。
檢察官之聲請駁回。
    理  由
非常上訴理由稱：「一、按判決不適用法則或適用不當者，為違
背法令，刑事訴訟法第三百七十八條定有明文。又對於毒品危害
防制條例所定之觀察、勒戒或強制戒治等事項，所為之裁定，牽
涉人身自由之拘束，與科刑判決具有同等之效力，於裁定確定後
，如有違法，得提起非常上訴，合先敘明。另按施用第一、二級
毒品為犯罪行為，毒品危害防制條例第十條定有處罰明文。故施
用第一、二級毒品者，依前揭規定本應科以刑罰，惟基於刑事政
策，對合於一定條件之施用者，則依同條例第二十條、第二十三
條之規定，施以觀察、勒戒或強制戒治之保安處分。又毒品危害
防制條例於（民國）九十二年七月九日修正公布，自九十三年一
月九日施行，刪除二犯及三犯之規定，一改修法前繁雜之處遇程
序，並認施用毒品者係屬病患性犯人，以觀察、勒戒戒除其身癮
，並以強制戒治去除其心癮。其中第二十條、第二十三條將施用
毒品之刑事處遇程序，區分為『初犯』、『五年內再犯』及『五
年後再犯』。依其立法理由之說明：『初犯』，經觀察、勒戒或
強制戒治後，應為不起訴處分或不付審理之裁定；經觀察、勒戒
或強制戒治執行完畢釋放後，『五年內再犯』者，因其再犯率甚
高，原實施之觀察、勒戒及強制戒治既已無法收其實效，爰依法
追訴或裁定交付審理。至觀察、勒戒或強制戒治執行完畢釋放後
，『五年後再犯』者，前所實施之觀察、勒戒或強制戒治已足以
遮斷其施用毒品之毒癮，為期自新及協助其斷除毒癮，仍適用『
初犯』規定，先經觀察、勒戒或強制戒治之程序。修正前條文所
定三犯以上之情形，因修正草案僅區分為初犯、五年後再犯，自
應依修正條文第二十三條第二項規定處理。從而依該次修正後之
規定，僅限於『初犯』及『五年後再犯』二種情形，始應先經觀
察、勒戒或強制戒治之程序。倘被告前於五年內已再犯，經依法
追訴處罰，縱其第三次（或第三次以上）再度施用毒品之時間，
在初犯或前次再犯經觀察、勒戒或強制戒治執行完畢釋放五年以
後，已不合於『五年後再犯』之規定，且因前已於『五年內再犯
』，顯見其再犯率甚高，原實施觀察、勒戒或強制戒治，已無法
收其實效，即應依該條例第十條處罰。至於第三次（或第三次以
上）施用毒品之時間，是否宜有期間限制？以多久為適宜？則分
屬刑事政策、專門醫學之範圍，非審判機關所能決定，有待循立
法途徑解決（貴院九十七年<度>第五次刑事庭會議決議意旨參照
）。二、本件被告鄭鴻祥曾因施用毒品案件，於八十八年間經台
灣高雄地方法院裁定送觀察、勒戒後，認無繼續施用之傾向，於
八十八年二月九日觀察、勒戒執行完畢釋放，並經台灣高雄地方
法院檢察署檢察官於同年二月五日以八十八年度偵字第二九六０
號為不起訴處分確定。其於上開觀察、勒戒執行完畢釋放後五年
內，復因施用毒品案件，先經台灣高雄地方法院裁定觀察、勒戒
後，認有施用毒品傾向，復經同法院裁定令入戒治處所施以強制
戒治，於八十九年三月二十一日戒治期滿釋放。起訴部分，經台
灣高等法院高雄分院以八十九年度上易字第八七六號判處有期徒
刑四月確定，並於八十九年十月九日准予易科罰金執行完畢。此
有被告之全國施用毒品案件紀錄表、全國刑案資料查註紀錄表、
矯正簡表等在卷可據。被告既於八十八年二月九日觀察、勒戒執
行完畢釋放出所，並經台灣高雄地方法院檢察署檢察官於同年二
月五日以八十八年度偵字第二九六０號為不起訴之處分確定，而
於受觀察、勒戒執行完畢釋放後五年內，已再犯施用毒品罪，經
台灣高等法院高雄分院以八十九年度上易字第八七六號判處有期
徒刑四月確定。原裁定就被告再犯（含三犯以上）本件之施用毒
品罪，即不須再經送觀察、勒戒或強制戒治程序。竟復於原確定
裁定所認定之九十七年四月一日二十時三十五分許採尿回溯二十
四小時內之某時第三次犯施用第一級毒品罪，即非屬毒品危害防
制條例第二十條第三項所規定之『五年後再犯』之情形。原審疏
未注意上開初犯經觀察、勒戒執行完畢釋放後，五年內已再犯，
竟准由檢察官聲請，裁定令入勒戒處所觀察、勒戒，即有適用法
則不當之違背法令。三、案經確定，爰依刑事訴訟法第四百四十
一條、四百四十三條提起非常上訴，以資糾正。」等語。
本院按：判決不適用法則或適用不當者，為違背法令，刑事訴訟
法第三百七十八條定有明文。對於毒品危害防制條例所規定之觀
察、勒戒及強制戒治等事項之裁定，乃拘束身體、自由之保安處
分，與科刑判決有同等效力，於裁定確定後，如有違法，自得提
起非常上訴。施用第一、二級毒品為犯罪行為，毒品危害防制條
例第十條定有處罰明文。故施用第一、二級毒品者，依前揭規定
本應科以刑罰。惟基於刑事政策，對合於一定條件之施用者，則
依同條例第二十條、第二十三條之規定，施以觀察、勒戒及強制
戒治之保安處分。又毒品危害防制條例於九十二年七月九日修正
公布，自九十三年一月九日施行，其中第二十條、第二十三條將
施用毒品之刑事處遇程序，區分為「初犯」及「五年內再犯」、
「五年後再犯」。依其立法理由之說明：「初犯」，經觀察、勒
戒或強制戒治後，應為不起訴處分或不付審理之裁定；經觀察、
勒戒或強制戒治執行完畢釋放後，「五年內再犯」者，因其再犯
率甚高，原實施之觀察、勒戒及強制戒治既已無法收其實效，應
依法追訴或裁定交付審理。至於經觀察、勒戒或強制戒治執行完
畢釋放後，「五年後再犯」者，前所實施之觀察、勒戒或強制戒
治已足以遮斷其施用毒品之毒癮，為期自新及協助其斷除毒癮，
仍適用「初犯」規定，先經觀察、勒戒或強制戒治之程序。從而
依該次修正後之規定，僅限於「初犯」及「五年後再犯」二種情
形，始應先經觀察、勒戒或強制戒治程序。倘被告於五年內已再
犯，經依法追訴處罰，縱其第三次（或第三次以上）再度施用毒
品之時間，在初犯或前次經觀察、勒戒或強制戒治執行完畢釋放
五年以後，已不合於「五年後再犯」之規定，且因已於「五年內
再犯」，顯見其再犯率甚高，原實施觀察、勒戒或強制戒治，已
無法收其實效，即應依該條例第十條處罰。經查本件被告鄭鴻祥
前於八十八年間曾因施用毒品案件，經台灣高雄地方法院裁定交
付觀察、勒戒，於八十八年二月九日執行完畢，認無繼續施用之
傾向而釋放，並經台灣高雄地方法院檢察署檢察官於同年二月五
日以八十八年度偵字第二九六０號為不起訴處分確定。其於上開
觀察、勒戒執行完畢釋放後五年內復因施用毒品案件，先經台灣
高雄地方法院裁定交付觀察、勒戒後，認有施用毒品傾向，復經
同法院裁定令入戒治處所施以強制戒治，於八十九年三月二十一
日戒治期滿釋放；該所犯施用第二級毒品罪，則經檢察官提起公
訴而經台灣高等法院高雄分院以八十九年度上易字第八七六號判
處有期徒刑四月確定，經易科罰金執行完畢。此有台灣高等法院
被告前案紀錄表、全國施用毒品案件紀錄表、矯正簡表等在卷可
稽。是被告再於九十七年四月一日二十時三十五分許採尿回溯二
十四小時內之某時，為第三次施用第一級毒品海洛因之犯行，因
前已有前述於五年內二度施用毒品，經裁定交付觀察、勒戒、強
制戒治及判處罪刑確定均經執行完畢之情形，即非屬毒品危害防
制條例第二十條第三項所定之「五年後再犯」之情形，應依毒品
危害防制條例第十條規定予以追訴處罰。檢察官不察，聲請法院
裁定被告令入勒戒處所觀察、勒戒，原審法院亦疏未查明，裁定
逕予准許，自有適用法則不當之違背法令。案經確定，且於被告
不利，非常上訴執以指摘，洵有理由，應由本院將原裁定撤銷，
改判駁回檢察官之聲請，以資救濟。
據上論結，應依刑事訴訟法第四百四十七條第一項第一款，判決
如主文。
中    華    民    國  九十九  年   十二   月  三十一  日
                      最高法院刑事第八庭
                          審判長法官  邵  燕  玲  
                                法官  李  伯  道  
                                法官  孫  增  同  
                                法官  李  嘉  興  
                                法官  林  瑞  斌  
本件正本證明與原本無異
                                      書  記  官  
中    華    民    國  一○○  年    一    月    五    日
                                                      K

司法院資訊處製作；財團法人民間司法改革基金會備份。
